【裁判字號】    88,自,121
【裁判日期】    890517
【裁判案由】    背信等
【裁判全文】
臺灣彰化地方法院刑事裁定      八十八年度自字第一二一號
    自  訴  人  甲○○
    自訴代理人  楊錫楨律師
    被      告  乙○○
    被      告  丙○○
    選任辯護人  李慶松律師
                黃文皇律師
右列被告等因背信等案件，經自訴人提起自訴，本院裁定如左：
    主  文
自訴駁回。
    理  由
一、本件自訴意旨略以：被告乙○○、丙○○，分別為宏仁醫院之負責人及執行長，
    自訴人為開設洗腎中心，乃於民國八十三年八月三十一日與被告等締約，且依該
    契約約定，被告等須協助自訴人申請公、勞、農保等有關業務事項，待健保局將
    各該費用撥入宏仁醫院在中國信託商業銀行員林分行之00000000000
    0000號帳戶內，被告等先扣除應得之紅利後，再給付予自訴人，自訴人即藉
    此信託方式，借用被告所經營之宏仁醫院之名義經營洗腎中心，以便向健保局及
    政府機關申報取得為病人洗腎之利潤及補助，然自訴人自八十八年一月份起所應
    得之公、勞、農保洗腎收入，被告等竟意圖為自己不法之利益及損害自訴人本人
    之利益，違背對自訴人應負之任務，將上揭帳戶領出供己花用，因認被告等涉有
    刑法第三百四十二條第一項之背信罪，及同法第三百三十六條第二項之業務侵占
    罪云云。
二、按法院或受命推事於自訴案件第一次審判期日前，訊問自訴人、被告及蒐集或調
    查證據結果，如認案件有刑事訴訟法第二百五十二條至第二百五十四條之情形者
    ，得以裁定駁回其自訴，同法第三百二十六條第三項、第一項定有明文。
三、查刑法第三百四十二條之背信罪，係為他人處理事務，意圖為自己或第三人不法
    之利益，或損害本人之利益，而為違背其任務之行為為要件，且背信罪之主體限
    於為他人處理事務之人，如為自己之工作行為，無論圖利之行為是否正當，原與
    該條犯罪之要件不符，此有最高法院著有二十九年上字第六七四號判例足資參照
    ，是刑法背信罪之成立，須以為他人處理事物為必要，殆無疑義；又信託行為者
    ，謂委託人將財產權移轉或為其他處分，使受託人依信託本旨，為受益人之利益
    或特定之目的，管理或處分信託財產之關係，此觀信託法第一條規定自明，換言
    之，若無財產移轉之行為，原本屬於自己之財產而由自己管理，縱涉與他人之利
    益，仍不可謂之信託行為。
四、經查，信託法第一條所稱之財產權，固包括所有權或債權等，惟觀自訴人與被告
    等定立之卷附合約書：自訴人設立洗腎中心，雖以宏仁醫院為對外之名義，但其
    內之所有設備、裝璜等，並無何移轉所有權予被告等或宏仁醫院，而係由自訴人
    保有所有權，閱該合約書第五條自明；再查，醫院、診所之診療科別，非符合醫
    療機構設置標準規定者，不得申請核准登記設置，醫療機構設置標準第二十四條
    定有明文，且依該標準之附表，得設立血液透析室（即洗腎中心），僅限於綜合
    醫院、醫院、專科醫院及專科診所，本件之自訴人擬成立洗腎中心，原即礙於此
    項規定，故須藉由被告等之宏仁醫院名義設立，業經自訴人所自承，是得設立洗
    腎中心者本僅宏仁醫院，自訴人無法以自己名義設立；抑且，得以洗腎中心營業
    向中央健保局請領款項及補助者，亦非宏仁醫院莫屬，否則自訴人又何須納於被
    告之宏仁醫院名下營業？準此，自訴人又何曾對中央健保局取得請領款項及補助
    之債權？是自訴人根本未有何對中央健保局之債權，行移轉或處分而轉予被告等
    管理，充其量僅能謂：依契約自訴人與被告等有各司其責、各取所需之分工合作
    關係而已，其間夫有何信託關係存在？茲被告等以宏仁醫院名義向中央健保局請
    領款項，係在合作關係下，為完成自己責任分配所應處理之事務，與領款後如何
    與自訴人分配利得亦無關，是依前開之條文及判例所述，被告等係為自己處理事
    務，無論圖利之行為是否正當，與構成刑法第三百四十二條之背信罪無涉。
五、再按，刑法上侵占罪之成立，以侵占持有他人之物為構成要件，最高法院亦著有
    二十八年上字第八六二號判例可資參照。本件被告等以宏仁醫院名義向中央健保
    局請領款項及補助，且中央健保局所發撥之款項及補助亦係予宏仁醫院無訛，該
    款項之所有權自屬於宏仁醫院而無疑義，是自訴人雖依合作契約有向被告等要求
    給付該款項之權，惟在被告等給付自訴人該款項前，該款項之所有權既仍屬於宏
    仁醫院，被告等縱加以處分或不予給付，乃純屬民事上契約有無違反之糾葛，亦
    與刑法之侵占罪無涉。
六、綜上，自訴人所主張被告等之犯行縱均屬真實，惟核與刑法背信罪及業務侵占罪
    之構成要件有間，顯不能成立上開犯罪，是依本院訊問及調查結果，應係犯罪嫌
    疑不足，依法即應裁定駁回自訴。
據上論斷，應依刑事訴訟法第三百二十六條第三項、第二百五十二條第十款，裁定如
主文。
中    華    民    國    八十九    年      五      月        十七        日
                                臺灣彰化地方法院刑事第三庭
                                    法      官  吳俊螢
右正本證明與原本無異。
如不服本裁定，應於裁定送達後五日內，向本院提出抗告狀。
                                    法院書記官  楊年雄
中    華    民    國    八十九    年      五      月        廿三        日


司法院資訊處製作；財團法人民間司法改革基金會備份。
